【裁判字號】    94,簡上,149
【裁判日期】    950516
【裁判案由】    侵權行為損害賠償
【裁判全文】
臺灣臺南地方法院民事判決             94年度簡上字第149號
上訴人即附
帶被上訴人  乙○
            己○○
上二人共同
訴訟代理人  甲○○
被上訴人即
附帶上訴人  丁○○
訴訟代理人  戊○○
上列當事人間請求侵權行為損害賠償事件，上訴人對於中華民國
94年7月27日本院台南簡易庭94年度南簡字第150號第一審判決提
起上訴，本院管轄之第二審合議庭於95年5月2日言詞辯論終結，
判決如下：
    主      文
原判決關於命上訴人乙○或己○○給付被上訴人超過新臺幣柒萬
伍仟壹佰壹拾肆元，及自民國九十四年一月六日起至清償日止按
週年利率百分之五計算之利息部分，及該部分假執行暨訴訟費用
之裁判廢棄。
上開廢棄部分，被上訴人於第一審之訴駁回。
其餘上訴駁回。
第一審訴訟費用及第二審訴訟費用（關於上訴部分），由上訴人
負擔百分之八十七，餘由被上訴人負擔。
附帶上訴駁回。
附帶上訴費用由附帶上訴人負擔。
    事實及理由
一、上訴人即附帶被上訴人乙○、己○○二人經合法通知，未於
    言詞辯論期日到場，核無民事訴訟法第三百八十六條各款所
    列情形，爰依被上訴人即附帶上訴人之聲請，准由其一造辯
    論判決，合先敘明。
二、被上訴人起訴主張：被上訴人係門牌號碼為臺南市○區○○
    路6段37巷7號房屋之所有權人，上訴人乙○則為同巷5號房
    屋之所有權人，兩造毗鄰而居，然而，上訴人己○○（為上
    訴人乙○之女）於民國93年3、4月間在上訴人乙○所有上開
    房屋之二樓，雇工從事改建浴室之工程，詎料，因上訴人己
    ○○施工不慎，造成被上訴人所有之房屋多處龜裂，一遇上
    訴人用水時間，被上訴人之浴室及臥房牆壁、地板即開始滲
    漏水，一樓之天花板甚至水流如注，致使牆壁、地板、天花
    板及傢具等日益污損、毀壞，致使被上訴人苦不堪言，影響
    全家之生活安全至深且鉅，被上訴人請水電師父勘查結果，
    認為係隔壁上訴人乙○房屋之水管漏水所致，被上訴人於損
    害發生之初，即不斷向上訴人等反應，希望上訴人儘速修復
    伊二樓之破裂水管及恢復原狀，惟上訴人均虛與委蛇，因漏
    水狀況日益嚴重，被上訴人不得已，只得於同年7月間自行
    請人修復房屋，前後整修工程共花費金額新臺幣（下同）86
    ,700 元，又被上訴人向來注重房屋之保養及清理，持續七
    、八個月以來，常無法入眠，或突遭漏水驚醒，造成精神上
    極大痛苦，因不堪居住而擔心受怕，因而有環境適應障礙伴
    有焦慮之情緒，其中供長女柯雅婷居住之房間更因日夜滲水
    ，致使柯雅婷搬遷至伊同學家暫住，全家生活品質大受影響
    ，精神上所遭受到的煎熬誠非筆墨可敘，為此請求上訴人給
    付精神損失及撫慰金計63,300元（包括被上訴人3萬元、被
    上訴人配偶戊○○3萬元及被上訴人女兒柯雅婷3,300元）。
    爰依侵權行為損害賠償及房屋所有權人管理缺失責任之法律
    關係，訴請上訴人應連帶給付被上訴人150,000元，及自支
    付命令送達翌日起至清償日止，按週年利率百分之五計算之
    利息，被上訴人並願供擔保請准宣告假執行。原審判決以被
    上訴人主張侵權行為及房屋所有權人管理缺失責任為有理由
    ，而判令上訴人乙○或己○○應給付被上訴人工程費用86,7
    00元，而駁回被上訴人請求連帶給付精神賠償金63,300元部
    分之訴。上訴人不服原審判決，提起上訴，被上訴人則於本
    件上訴繫屬於本院後，就其敗訴部分提起附帶上訴，而就上
    訴人之上訴部分聲明：上訴駁回。就附帶上訴部分則聲明：
    原判決不利於被上訴人部分廢棄；上開廢棄部分，附帶被上
    訴人應再連帶給付附帶上訴人63,300元，及自支付命令送達
    翌日起至清償日止，按週年利率百分之五計算之利息等語。
三、上訴人雖未於言詞辯論期日到場，惟依其於準備程序中到庭
    所述，則以下列情詞置辯，其上訴聲明求為判決：原判決不
    利上訴人部分廢棄；上開廢棄部分，被上訴人在第一審之訴
    及假執行之聲請均駁回。就被上訴人附帶上訴部分，則答辯
    聲明求為判決駁回附帶上訴。
  (一)被上訴人主張有漏水時，伊等即找人來檢查，但尚未確定漏
    水原因前，被上訴人就自行僱工施作，所以不能要求上訴人
    對其施工花費負責。
  (二)被上訴人所附估價單更換馬桶、熱水管與本案並無直接關係
    ，且若係上訴人水管漏水，被上訴人也沒必要將其家中二樓
    浴室舊地坪換新、二樓房間牆打掉換新、二樓房間地坪換新
    及一樓天花板補損壞，因為上述行為，並不會使得漏水情形
    解決。
  (三)法院應調查被上訴人所支付款項有無合法發票，就被上訴人
    所列款項，廠商有無合法申報營業稅或所得稅？
  (四)法院應調查漏水與上訴人己○○施工有無直接關係，上訴人
    主張漏水原因乃係被上訴人家中熱水管在漏水，上訴人目前
    已將施工管線從暗管改成明管，假若上訴人再將明管改為暗
    管即可確認漏水原因並非上訴人施工所致。
  (五)即使造成被上訴人家中漏水原因乃係上訴人己○○施工整修
    房屋所致，也應由僱請工人之人即上訴人己○○一人負責，
    不應要上訴人二人共同負責。
四、兩造不爭執之事實：
  (一)被上訴人係門牌號碼為臺南市○區○○路6段37巷7號房屋之
    所有權人，而上訴人乙○則為同巷5號房屋之所有權人，兩
    造毗鄰而居，上訴人己○○於93年3、4月間在上訴人乙○所
    有上開房屋之2樓，從事改建浴室之工程。
  (二)被上訴人之房屋在上訴人己○○施工期間，出現多處龜裂，
    浴室及臥房牆壁、地板發生漏水，導致家具及天花板污損。
  (三)被上訴人自行請人修復房屋，整修工程共花費86,700元，
五、得心證之理由：
    本件兩造爭執之焦點厥為：1.被上訴人家中漏水的原因是否
    為上訴人己○○整修房屋所致？2.如是，被上訴人家中漏水
    所造成之損害額為何？其各項目何者可請求，何者不可？3.
    上訴人己○○是否須負侵權行為損害賠償責任？上訴人乙○
    為臺南市○區○○路6段37巷5號房屋所有權人，是否須負工
    作物設置人之責任？又上訴人己○○與乙○二人是否須負連
    帶或不真正連帶賠償責任？茲分別表示本院意見如次：
  (一)被上訴人主張造成其家中滲漏水之原因係因上訴人己○○改
    建浴室之工程所致等語，經查：
    1.證人楊碧雄於原審證稱：「一開始是浴室漏水，過了大約
      半個月有去做2樓牆壁部分，這是去年9、10月的時候。當
      時施工情況，就如被上訴人起訴狀所附照片。施工時發現
      被上訴人的水管並沒有損壞，水應該是從上訴人所居住的
      5號滲過來的。」（見原審94年4月27日言詞辯論筆錄第2
      頁）。
    2.而證人劉哲宗於原審證稱：「當時因為被上訴人的浴室一
      直漏水，而且上訴人房屋剛整修，所以就懷疑是上訴人房
      屋在漏水，後來把牆壁撬開也證實這一點。」等語（見原
      審94年4月27日言詞辯論筆錄第2頁）。
    3.另證人即為上訴人己○○進行浴室改建之水電工程人員丙
      ○○於原審證稱：「我在去年3月間，有幫5號房屋（即上
      訴人住處）做過水電工程，當時是上訴人的浴室要移位。
      後來在被上訴人通知有漏水的事情之後，我有建議上訴人
      不要再使用原有水管，改用明管，並且於93年底或94年初
      施工完畢。」等語；嗣於本院準備程序中證稱：「上訴人
      己○○打電話告訴我說隔壁的房子在漏水，請我過去看看
      ，所以我才去被上訴人家中查看，我總共去過二次，第一
      次去時被上訴人代理人有告訴我說他們的熱水管已經有找
      人來換過了，應該沒有問題，他也有帶我去看熱水管，外
      表看起來沒有問題，那次還有去看他們說漏水的地方，被
      上訴人客廳懸掛吊扇的地方有裂縫，水是從天花板裂縫的
      地方滴下來的，天花板還有一些地方有濕濕的現象，另還
      有去看二樓的小房間，該房間地板上也有濕濕的情形，但
      因為管線都在牆壁內，所以看不出是哪邊出問題，那次看
      完之後我就回去了，沒有處理。後來上訴人陳小姐又打電
      話來給我說被上訴人家又說在漏水了，我就去把上訴人房
      子的熱水管關掉，但熱水管關掉之後被上訴人家還是在漏
      水，後來改關掉冷水管，關掉冷水管之後被上訴人家中的
      漏水情形有比較改善，但還是有滴水的情形。我本來要把
      上訴人陳小姐房子的牆壁再打掉看看，但陳小姐表示這是
      新做好的，不願意打掉，所以我只好把整個房子的管線都
      改成明管，換好以後一段時間被上訴人就表示不再漏水了
      。」「因為兩方遲遲沒有交集，被上訴人他們可能沒有辦
      法忍受漏水所造成的不便，所以有自行請人去修繕，他們
      是將浴室內的地磚打掉重做，以及小房間內邊緣有漏水的
      地方的地磚打掉重做，並有做防水。」「之前被上訴人以
      為漏水是他們那邊的問題，所以才會打掉地磚又重新更換
      熱水管，但是這些做完之後都沒有解除漏水的問題，所以
      才會懷疑是不是上訴人這邊的問題，所以我才跟上訴人建
      議是不是全部更換明管。」「被上訴人漏水的地方做了防
      水，變成已經流出的水積在那裡，並流回上訴人的房子，
      所以我才建議上訴人做明管。」等語（見本院94年12月21
      日準備程序筆錄）。
    4.綜合上述證人所證稱之內容，堪認被上訴人房屋漏水係來
      自上訴人住處，又兩造均陳稱上訴人改採用明管供排水後
      即無滲漏水之情狀，亦經原審於94年7月1日勘驗現場時確
      認上訴人乙○房屋之一樓廚房、浴室及二樓浴室之水路均
      已改採明管，而被上訴人所稱其房屋原漏水處已無水漬等
      情無訛，有勘驗筆錄在卷可參（見原審卷第64至68頁），
      堪認被上訴人房屋漏水之狀況係始於上訴人己○○改建房
      屋浴室工程之後，並於上訴人己○○改採明管供排水後消
      失之情，亦足認定。綜前諸點，被上訴人房屋滲漏水既發
      生於上訴人己○○改建房屋浴室工程之時，而於上訴人放
      棄原供排水管線後消失，依經驗法則觀之，顯難排除其中
      之關連性；又證人楊碧雄、劉哲宗亦具結證稱被上訴人房
      屋之排水管路並無損壞，滲漏水係來自上訴人乙○房屋等
      情，被上訴人主張係因上訴人己○○雇工施作浴室改建工
      程致生其房屋漏水，應可採信，上訴人辯稱該滲漏水情形
      與上訴人己○○施工無直接關係，尚難憑採。
  (二)被上訴人家中漏水所造成之損害額為何？其各項目何者可請
    求，何者不可？
    1.整修費用86,700元部分：
      (1)吊扇（含燈泡）7,000元部分：被上訴人主張其所有懸
        掛於天花板之吊扇因上訴人己○○改建工程漏水浸濕而
        損壞，業經認定如上，自屬被上訴人得請求之項目。然
        被上訴人起訴時主張其支出吊扇（含燈泡）7,000元，
        固就此部分提出估價單一紙為證，惟被上訴人並不能證
        明其原來所使用之吊扇價值為何，嗣被上訴人於言詞辯
        論時，就此部分陳稱其原來的吊扇價值約2,500元，已
        使用兩年等語，而上訴人因依法通知未到庭，就此部分
        未為否認之意見，且本院參酌被上訴人之陳述尚屬合理
        ，爰認被上訴人所述為可信。茲依行政院所頒固定資產
        耐用年數表及固定資產折舊率之規定，空調設備（窗型
        、箱型冷暖氣）之耐用年數為五年，本件吊扇與空調設
        備（窗型、箱型冷暖氣）類相近，爰引用該項目資為折
        舊之依據。又依平均法每年折舊千分之二百，並參酌營
        利事業所得稅查核準則第九十五條第六項規定「固定資
        產提列折舊採用平均法或定率遞減法者，以一年為計算
        單位，其使用未滿一年者，按實際使用之月數相當於全
        年之比例計算之，不滿一月者，以一月計」之規定，因
        而此部分損害經扣除折舊後，原告得請求吊扇部分之損
        害為1,667元【計算式：殘價＝取得成本÷（耐用年數
        ＋１）即2,500÷（5+1）＝417（元）；折舊額＝（取
        得成本－殘價）×折舊率×年數，即（2,500－417）×
        0.2×2＝833（元）；2,500－833＝1,667（元）】。
      (2)二樓浴室舊地坪換新、二樓房間牆打掉換新、二樓房間
        地坪換新及一樓天花板補損壞合計69,000元部分（下稱
        浴室地坪等部分工程）：被上訴人主張其因上訴人己○
        ○施作浴室改建工程，造成其所有之房屋漏水嚴重，然
        上訴人己○○及乙○二人均置之不理，被上訴人為了證
        明漏水係從上訴人乙○家中流過來，遂先請工人施作浴
        室地坪等部分工程等語，經審酌證人丙○○證稱：被上
        訴人施作了浴室地坪等部分之工程暨防水後，變成已經
        流出的水積在那裡，並流回上訴人的房子等語，堪認被
        上訴人為確定漏水原因，並施作浴室地坪等部分之工程
        暨防水工程，支出69,000元，乃係因上訴人家中漏水所
        致，自得向上訴人請求。
      (3)配熱水管及工資4,447元（依被上訴人所提出之大弘水
        電行93年12月2日估價單內工資為3,000元，依比例分配
        於配熱水管部分之工資為1,247元，與配熱水管3,200元
        合計為4,447元）：被上訴人主張其因上訴人己○○施
        作浴室改建工程，造成其所有之房屋漏水嚴重，因上訴
        人己○○及乙○二人均置之不理，並稱可能係被上訴人
        家中熱水管所致，被上訴人為了證明漏水係從上訴人家
        中流過來，遂為此部分改配熱水管工程，然嗣後確認漏
        水原因係上訴人家中漏水所致，業已認定如上，因此，
        被上訴人為確定漏水原因，施作配熱水管工程，支出
        4,447元，自得向上訴人請求。
      (4)水箱馬桶及工資6,253元（依被上訴人所提出之大弘水
        電行93年12月2日估價單內工資為3,000元，依比例分配
        於水箱馬桶部分之工資為1,753元，與水箱馬桶4,500元
        合計為6,253元）：經核被上訴人乃係為確定漏水原因
        以及修復該漏水情形，而施作上述浴室地坪等部分之工
        程及配熱水管工程，已足以認定漏水原因，應無必要同
        時更換水箱馬桶，是本院認此部分之更換與修復被上訴
        人家中之漏水情形無涉，應不能請求。
    2.慰撫金63,300元部分：被上訴人主張因房屋漏水而造成被
      上訴人、被上訴人配偶戊○○及被上訴人女兒柯雅婷受有
      精神上痛苦，其中被上訴人部分請求3萬元、被上訴人配
      偶戊○○部分請求3萬元及被上訴人女兒柯雅婷部分請求3
      ,300 元等語。惟查，被上訴人以自己名義為其配偶及其
      女兒請求精神慰撫金，已屬於法不合，況按請求慰撫金，
      以人格權受侵害，並法律有特別規定者，方得請求，民法
      第18條第2項可資參照。本件被上訴人房屋因漏水受損，
      遭侵害之客體係財產權，尚無從依民法第18條第2項之規
      定，請求上訴人賠償慰撫金，是被上訴人此部分之請求自
      屬無據，不應准許。
  (三)按因故意或過失，不法侵害他人權利者，負損害賠償責任；
    又土地上之建築物或其他工作物，因設置或保管有欠缺，致
    損害他人之權利者，由工作物之所有人負賠償責任；又不法
    毀損他人之物者，應向被害人賠償其物因毀損所減少之價值
    ；又不能回復原狀或回復顯有重大困難者，應以金錢賠償其
    損害；又損害賠償，除法律另有規定或契約另有訂定外，應
    以填補債權人所受之損害及所失之利益為限。民法第184條
    第1項前段、第191條第1項、第196條、第215條、第216條分
    別定有明文。本件上訴人己○○為將房屋浴室移位，雇工進
    行改建工程時，疏失致漏水並造成被上訴人房屋損害，依上
    開民法第184條第1項前段，應負損害賠償責任；另上訴人乙
    ○則為房屋所有權人，根據前揭民法第191條第1項，亦應就
    工作物設置管理之欠缺，而對被上訴人負責，是被上訴人請
    求上訴人二人賠償，均屬有據。又上訴人二人對被上訴人所
    負損害賠償責任，雖目的同一，然發生之法律上原因並不相
    同，彼此間應成立不真正連帶債務關係，被上訴人主張上訴
    人二人連帶賠償，即非可採。
五、綜據上述，被上訴人依據侵權行為及房屋所有權人管理缺失
    責任之法律關係，訴請上訴人乙○或己○○應給付75,114元
    【計算式：1,667（元）＋69,000（元）＋4,447（元）=
    75,114（元）】範圍內之損害賠償，為有理由，應予准許。
    逾此部分之請求，則屬無據，應予駁回。原審就逾上訴人乙
    ○或己○○應給付部分暨該部分利息、假執行宣告及訴訟費
    用之負擔，為上訴人敗訴之判決，容有違誤。關於此部分，
    上訴人上訴指摘原審判決不當，求予廢棄改判，為有理由，
    爰就此部分廢棄原審判決，改判如主文第一項所示。其餘上
    訴人上訴部分，及被上訴人附帶上訴部分，原審判決核無不
    合，上訴及附帶上訴意旨指摘原審判決該部分不當，求予廢
    棄改判，則無理由，均應予駁回。
六、又原審判決主文第一項諭知「被告乙○或被告己○○應給付
    原告新臺幣捌萬陸仟柒佰元及自民國九十四年一月六日起至
    清償日止，按年息百分之五計算之利息。」等語，其判決理
    由中乃認定乙○或己○○應負不真正連帶之責任，固原審判
    決上開主文漏未諭知不真正連帶責任之效果即「如其中任一
    被告已為給付，他被告於該給付範圍內，即免為給付義務。
    」等語，然此乃不真正連帶責任之法效果，即使原審判決漏
    未諭知，乙○或己○○二人亦因一人為給付，另一人於該給
    付範圍內，即免為給付義務之效力，併此敘明
七、本件判決之結果已臻明確，兩造其餘攻擊防禦方法，經審酌
    均於判決結果無影響，不再一一論述，附此敘明。
八、據上論結，本件上訴為一部有理由，一部無理由，附帶上訴
    則無理由，依民事訴訟法第三百八十五條第一項前段、第四
    百三十六條之一第三項、第四百四十九條第一項、第四百五
    十條、第七十九條、第八十五條第一項前段、第七十八條，
    判決如主文。
中    華    民    國    95    年    5     月    16    日
                  民事第一庭    審判長法  官  王金龍
                                      法  官  林欣玲
                                      法  官  張家瑛
以上正本證明與原本無異。
本件不得上訴
中    華    民    國    95    年    5     月    19    日
                                      書記官  蔡蘭櫻


司法院資訊處製作；財團法人民間司法改革基金會備份。
